臺灣高等法院臺中分院刑事判決　　　　　　　　　　九十一年度上易字第七五九號
　　上　訴　人
　　即　被　告　乙○○
右上訴人因詐欺案件，不服臺灣彰化地方法院九十年度易字第九二九號中華民國
九十一年三月二十七日第一審判決（起訴案號：臺灣彰化地方法院檢察署八十九年度
偵字第六八二六號），提起上訴，本院判決如左：
    主      文
原判決撤銷。
乙○○意圖為自己不法之所有，而侵占自己持有他人之物，處有期徒刑肆月，如易科
罰金，以佰元折算壹日。
    事      實
一、乙○○原係以從事收購中古車為業，緣甲○○之兄李漢卿於民國八十九年一月十
    七日，在中彰快速道路烏日段附近，因故發生車禍致死，乙○○隨即於同年月二
    十日向甲○○收購李漢卿所駕駛之肇事車輛，二人因而認識。迨同年五月間，甲
    ○○因欲就上開車禍案件委託律師進行訴訟，乃主動以電話聯絡求助乙○○，並
    於同年五月八日下午十時許，在臺中縣烏日鄉○○○○道附近，委託乙○○代為
    聘請律師進行訟訟，並交付現金新臺幣（下同）十五萬元予乙○○由其保管以代
    為支付相關費用。乙○○受託後，旋即透過友人介紹欲委任臺中市張志新律師處
    理，惟經接洽後，張志新律師以尚未在臺中地區登錄為由婉拒，並引介彰化縣員
    林鎮「碩成法律事務所」黃文玲律師代為處理，乙○○乃於同年五月十二日提供
    上開車禍現場圖、照片等資料，以六千元之價格先行委託黃文玲律師代為撰寫「
    刑事覆議聲請狀」，並通知甲○○前往上開事務所簽章。詎乙○○竟意圖為自己
    不法之所有，於同年五月十二日匯款付清上開撰寫「刑事覆議聲請狀」之費用後
    ，即未再委託黃文玲律師或其他律師進行訴訟，並將甲○○交付由其持有之剩餘
    委任律師款項十四萬四千元侵占入己，而違背甲○○所委託處理之任務，致生損
    害於甲○○之財產。嗣於同年九月八日下午五時許，在彰化縣和美鎮○○里○○
    ○街三十九號，為甲○○報警查獲上情。
二、案經彰化縣警察局和美分局報請臺灣彰化地方法院檢察署檢察官偵查起訴。
    理      由
一、訊據上訴人被告乙○○固坦承於右開時、地，受被害人甲○○之託，就上開車禍
  案件代為委任律師進行訴訟，並收受十五萬元，嗣其經由張志新律師介紹委託黃
    文玲律師代為撰寫「刑事覆議聲請狀」後，即未再委託律師處理上開車禍案件，
    且未將剩餘款項十四萬四千元返還被害人等事實不諱，惟矢口否認有何侵占犯行
    ，並辯稱：被害人知道只有花費覆議狀費用六千元，伊有告訴被害人剩餘款項等
    檢察官起訴或不起訴時，再決定拿回或委請律師云云。惟查：右揭事實，業據被
    害人甲○○迭於警訊、偵查、原審及本院調查時指述綦詳，且被告對於受被害人
    委託委請律師處理上開車禍事件，於收受十五萬元後，僅委請黃文玲律師代撰覆
    議聲請狀支出六千元後，即未再委請律師處理上開車禍事件，剩餘款項亦未返還
    被害人等情，亦坦承不諱，並有台灣台中地方法院檢察署於八十九年五月十九日
    函覆被害人上開車禍案件已無覆議必要之公文影本一紙復於偵查卷內足憑（見偵
    查卷第四十之一頁）。又被告自八十九年五月八日收受上開款項後，除於同年五
    月十二日匯款六千元支付委託黃文玲律師撰寫書狀之費用外，並未委任黃文玲律
    師處理任何案件，且因非委任全部，故事後亦未再繼續進行訴訟事宜等情，已據
    證人黃文玲律師於偵查及本院審理時到庭證述甚詳，並有匯款回單、「刑事覆議
    聲請狀」影本各一份足憑。本院復揆之被害人於本院調查時明確指稱：伊聲請覆
    議後，八十九年五月十九日檢察官函覆無覆議必要，伊馬上打電話給被告，被告
    並將公文拿走，說要請律師打官司，然直至被害人於同年八月中旬，因父親住院
    開刀需用錢，電詢被告車禍案件處理情形，並索討剩餘款項，被告仍稱錢不在其
    身上，不願返還等情，認被告受被害人之託，於委請律師代撰覆議聲請狀後，上
    開車禍案件於八十九年五月十九日業經檢察官認為無覆議之必要而結案，被告得
    知上情，竟從未委請律師處理，亦未將剩餘款項退還被害人，且遲至同年八月被
    害人索討上開款項時仍拒不返還，顯見被告確實有上開十四萬四千元據為己有之
    意圖應甚明確。被告雖辯稱：伊有告訴被害人剩餘款項等檢察官起訴或不起訴時
    ，再決定拿回或委請律師，並無侵占故意云云，然揆之被告於警訊中偽稱：已委
    請張志新律師處理而交付十二萬元云云，嗣於偵查中才坦承並未交付十二萬元予
    張志新律師，僅支出六千元覆議聲請狀費用等語，顯見被告所辯為卸責之詞不足
    採信。從而本件事證明確，被告上開侵占犯行應堪認定。被告雖另聲請訊問證人
    張志新，然本院認證人張志新已於偵查中證述明確，已無再行傳喚之必要，附此
    敘明。
二、按為他人處理事務之人所為之侵占，為特殊之背信行為，故侵占罪成立時，雖其
    行為合於背信罪之構成要件，亦當論以侵占罪，而不論以背信罪，又刑法上之背
    信罪，為一般違背任務之罪，而同法之侵占罪，則專指持有他人所有物，以不法
    之意思，變更持有為所有侵占入己而言。故違背任務行為，茍係將其持有之他人
    所有物，意圖不法據為己有，即應論以侵占罪，不能援用背信之法條處斷（最高
    法院二十七年滬上字第七二號、四十二年臺上字第四○二號判例意旨參照）。查
    本件被告受託為被害人處理事務，並收受被害人交付由其保管之處理費用十五萬
    元，惟事後竟將處理事務剩餘款項十四萬四千元侵占入己，核其所為，係犯刑法
    第三百三十五條第一項之侵占罪。公訴理由雖認被告將上開十四萬四千元據為己
    有，係違背被害人所交付處理之事務，致生損害於被害人之利益，應構成背信罪
    云云，然被告既已將上開款項侵占入己，應論以侵占罪，不應論以背信罪已如前
    揭判例意旨所示，故檢察官所論述法條，顯有未洽，應予變更。原審判決固有相
    當見地，理由論述亦屬詳盡，然原審疏未查明公訴人就被告上開侵占事實已於公
    訴理由詳述構成背信罪名，僅因上開背信概括構成要件為詐欺構成要件所因法條
    競合關係而不另論罪，故公訴人就上開侵占事實認定係構成背信罪名已甚明確，
    而原審既認應論以侵占罪名，卻漏未變更起訴法條，尚有未洽。被告上訴仍執前
    詞否認犯罪，雖無理由，然原審判決既有上開可議之處，即無可維持，自應由本
    院撤銷改判。爰審酌被告之品行、犯罪之動機、目的、手段、對被害人所生之危
    害及犯罪後猶飾詞卸責，惟其事後已將所有剩餘款項十四萬四千元返還予被害人
    ，有原審和解筆錄一份在卷足稽等一切情狀，量處如主文第二項所示之刑，並諭
    知易科罰金之折算標準，以資懲儆。又被告行為後，刑法第四十一條業經立法院
    於九十年一月四日修正，將易科罰金之適用範圍擴大為五年以下有期徒刑之罪，
    並經總統於九十年一月十日公佈，同年一月十二日生效，被告所犯侵占罪，其最
    高本刑為五年以下有期徒刑，比較易科罰金規定新舊法結果，以新法較有利於被
    告，依刑法第二條第一項前段規定，自應適用修正後之刑法第四十一條第一項前
    段，併此敘明。
三、公訴意旨略以：被告乙○○基於意圖為自己不法所有之概括犯意，先於八十九年
    五月八日下午十時許，以代被害人甲○○處理其兄李漢卿在中彰快速道路車禍致
    死案件進行訴訟須委聘律師為由，向被害人甲○○訛稱所需費用為十五萬元，致
    被害人甲○○陷於錯誤，而依約在臺中縣烏日鄉○○○○道附近交付上開款項，
    復於同年九月六日，因被害人甲○○以電話詢問處理案件之經過，被告又向被害
    人甲○○佯稱：因中秋節將至，如欲處理案件，須五萬元送禮之用等語，惟被害
    人心生懷疑，乃佯裝應允，約定於同年月八日，在被害人甲○○位於彰化縣和美
    鎮○○里○○○街三十九號住處交付，並報警處理，嗣於同年月八日下午五時許
    ，被告依約前往上開處所取款之際，為警當場查獲，因認被告涉有詐欺取財既遂
    及詐欺取財未遂罪嫌云云。本件公訴人認被告涉有詐欺罪嫌，無非以第一次詐欺
    行為部分，被告於偵查中已坦承收受十五萬元款項，核與被害人甲○○指述之情
    節相符，並經證人張志新律師、黃文玲律師結證屬實，另第二次詐欺行為，則已
    據被害人甲○○指訴歷歷為其依據。訊據被告則堅決否認涉有詐欺犯行，於原審
    辯稱：伊受託後，有去找張志新律師，惟當時伊不知張志新律師尚未登錄，係事
    後張志新律師告知，伊始知悉，並有再委託黃文玲律師撰寫「刑事覆議聲請狀」
    ，而八十九年九月八日係被害人要求伊至上開處所向其說明車禍處理情形，伊並
    無表示欲再收取五萬元供送禮之用，伊無詐欺之意圖等語。經查：被告於收受被
    害人交付十五萬元後，確實曾向證人張志新律師諮詢本件車禍之法律意見，嗣因
    證人張志新未於台灣台中地方法院轄區登錄，始轉介證人黃文玲律師處理代寫覆
    議聲請狀等情，業經證人張志新律師、黃文玲律師於偵查中證述明確，且被害人
    亦坦承曾到黃文玲律師事務所於「刑事覆議聲請狀」上簽名，並由被告支付費用
    六千元等情，復有匯款回單、「刑事覆議聲請狀」暨車禍現場圖、照片等影本及
    臺灣臺中地方法院檢察署答覆確有於八十九年五月十二日收受上開「刑事覆議聲
    請狀」函附卷可參，顯見被告於受託處理上開事務後，初期曾替被害人向證人張
    志新律師諮詢法律意見，故尚難僅以被告事後未繼續為被害人委請律師處理車禍
    案件，並侵占剩餘款項等情，遽認被告於受託之際即有詐欺之意圖。至被告涉嫌
    於八十九年九月八日前往被害人住處欲取款乙節，除被害人唯一指訴外，並查無
    其他積極證據足認被告確涉有上開犯行，此部分亦難遽以詐欺罪相繩。綜上所述
    ，上開詐欺部分均屬不能證明被告犯罪，惟公訴理由認上開部分與被告前揭有罪
    部分，具有法條競合之實質上一罪之關係，爰不另為無罪之諭知，附此敘明。
四、據上論斷，應依刑事訴訟法第三百六十九條第一項前段、第三百六十四條、第二
    百九十九條第一項前段、第三百條，刑法第二條第一項前段、第三百三十五條第
    一項、修正後第四十一條第一項前段，罰金罰鍰提高標準條例第一條前段、第二
    條，判決如主文。
本案經檢察官丙○○到庭執行職務。
中      華      民      國　    九十一     年     六      月    十九　　日
                                臺灣高等法院臺中分院刑事第八庭
                                      審判長法  官  羅　得　村
                                            法　官  陳　賢　慧
                                            法　官  陳  毓  秀
右正本證明與原本無異。
不得上訴。
                                            書記官  吳　宗  玲
中      華      民      國　    九十一     年     六      月    二十　　日
附錄本案論罪科刑主要法條：
刑法第三百三十五條第一項：
意圖為自己或第三人不法之所有，而侵占自己持有他人之物者，處五年以下有期徒刑
、拘役或科或併科一千元以下罰金。
                          　　　　　　　　　　　　　　　　　　　　　　　Ｒ
